【裁判字號】    99,簡,6
【裁判日期】    990929
【裁判案由】    地價稅
【裁判全文】
臺北高等行政法院判決
                                         99年度簡字第6號
原      告  甲○○
            乙○○
            丁○○
            己○○
            壬○○
原告兼被選
定當  事人  辛○○
            癸○○
被      告  臺北市稅捐稽徵處
代  表  人  子○○○○○○住同上
上列當事人間地價稅事件，原告等不服臺北市政府中華民國98年
11月12日府訴字第09870135400號訴願決定，提起行政訴訟，本
院判決如下：
    主  文
原告之訴駁回。
訴訟費用由原告負擔。
    事實及理由
一、程序事項：
  (一)按司法院於92年9月17日以（92）院台廳行一字第23681號令
    ，略以依行政訴訟法第229條第2項之規定，將同條第1項之
    簡易案件金額（價額）提高為新台幣（下同）20萬元，並於
    93年1月1日實施；嗣依99年1月13日修正公布，同年5月1日
    施行之行政訴訟法第229條第1項規定，簡易案件金額（價額
    ）提高為40萬元，合先敘明。
  (二)經查本件原告係因不服被告於98年6月11日以北市稽北投字
    第09830817500號函所為重為處分（以下簡稱系爭重為處分）
    ，即否准其地價稅、滯納金及執行費退還之申請而涉訟，其
    標的之金額為28,586元，依行政訴訟法第229條第1項第3款
    規定，應依簡易訴訟程序進行之，併不經言詞辯論而為判決
    ，先予說明。
二、事實概要：
    (一)被繼承人黃凸（昭和18年(民國32年)6月11日死亡）遺有
      臺北市○○區○○段○○段354、354-1、354-2、354-3、
      354-4地號等5筆持分土地，其繼承人遲未辦理繼承登記，
      其中354-3及354-4地號2筆持分土地係供巷道通行使用免
      徵地價稅外，其餘3筆持分土地（以下簡稱系爭土地）經
      被告核定按一般用地稅率課徵地價稅在案。嗣經被告所屬
      北投分處（以下簡稱北投稅稽分處）按一般用地稅率，對
      黃凸之繼承人核課91年至95年地價稅共計24,563元。上開
      地價稅繳款書於96年6月15日送達，惟繼承人因滯納期滿
      仍未繳納，遭北投稅稽分處移送法務部行政執行署士林行
      政執行處（以下簡稱士林行執處）行政執行，嗣由繼承人
      之一即原告癸○○帳戶內扣繳本稅計24,563元、滯納金計
      3,683元及執行費340元，共計28,586元在案。
    (二)迨97年6月25日，原告及訴外人黃王朮（於98年3月31日死
      亡）以渠等並非黃凸之繼承人為由，向北投稅稽分處申請
      退還上開遭扣繳之28,586元金額。經北投稅稽分處審查結
      果，認渠等確為被繼承人黃凸之繼承人，乃於97年7月3日
      以北市稽北投甲字第09731064500號函（以下簡稱北投稅
      稽分處97年7月3日函）予以否准所請。原告及黃王朮復於
      97年7月24日，再次向北投稅稽分處申請退還前開遭扣繳
      之款項，亦經該分處於97年8月18日以北市稽北投甲字第
      09731190600號函（以下簡稱北投稅稽分處97年8月18日函
      ）予以否准。原告及黃王朮又於97年9月16日，以同一事
      由向北投稅稽分處申請退還上開遭扣繳金額，仍遭該分處
      於97年11月6日以北市稽北投甲字第09731886500號函（以
      下簡稱北投稅稽分處97年11月6日函）予以否准所請。
    (三)原告及黃王朮不服北投稅稽分處97年11月6日函，提起訴
      願，經訴願機關認北投稅稽分處為被告內部單位，逕以其
      名義對外作成行政處分，難謂適法，暨北投稅稽分處審認
      黃凸有隱居事實之論據不明等為由，於98年5月14日以府
      訴字第09870058700號訴願決定撤銷上開函，著由被告於
      決定書送達之次日起30日內另為處分。被告依訴願決定意
      旨重審結果，以重為處分否准原告退還系爭土地91年至95
      年地價稅、滯納金及執行費共計28,586元之申請。原告仍
      不服，提起訴願，亦遭決定駁回，遂向本院提起本件行政
      訴訟。
三、本件原告主張：
    (一)北投分處以被繼承人黃凸（戶主）於昭和16年（民國30年
      ）5月26日戶主隱居繼承開始為由，逕行認定原告等及黃
      王朮係黃凸之繼承人。因此，於97年4月期間以行政執行
      方式，自原告癸○○彰化銀行帳戶內，扣繳黃凸未繳納之
      91年至95年地價稅，計本稅24,563元，滯納金計3,683元
      及執行費340元，共計28,586元。
    (二)原告等及黃王朮係被繼承人黃凸之庶長子黃惠銘（67年3
      月26日歿）之子女及妻。然經向臺北市大同區戶政事務所
      申請「戶主黃凸隱居之資料」，該所以97年7月16日北市
      大戶二字第09730579800號函（以下簡稱北市大同戶政所
      97年7月16日函）覆，略以經依「姓名、地址」查該所日
      據時期電腦檔及臺北市政府民政局日據除戶謄本查詢系統
      檔，均未見有「昭和16年5月26日前戶主（黃凸）隱居」
      之資料。再經查閱「戶主黃凸之日據時期戶籍謄本」，其
      中並無任何其戶主隱居之記事，卻有詳細記載本案之關鍵
      記事即庶長子黃惠銘及庶系家屬於昭和17年（民國31年）
      3月2日分家，戶主黃凸昭和18年（民國32年）6月11日死
      亡除戶，原告等及黃王朮因而據此確定並非黃凸之繼承人
      。所以，於97年6月24日起「以非黃凸之繼承人為由」依
      法向該分處申請退還上開扣繳款項，迭經該分處以97年7
      月3日北市稽北投甲字第09731064500號、97年8月18日北
      市稽北投甲字第09731190600號、97年11月6日北市稽北投
      甲字第09731886500號函否准所請。原告等及黃王朮不服
      ，而提起訴願（按：黃王朮於98年3月31日死亡，嗣由原
      告等承受訴願）。
    (三)案經臺北市政府審認被告所屬北投分處為被告內部單位，
      逕以該內部單位之名義對外作成行政處分難謂適法及北投
      分處審認黃凸有隱居事實之論據不明等為由，以98年5月
      14日府訴字第09870058700號訴願決定：「原處分撤銷，
      由臺北市稅捐稽徵處（即被告）於決定書送達之次日起30
      日內另為處分」。被告乃依訴願決定撤銷意旨，以重為處
      分仍否准原告所請。原告仍不服，提起訴願，嗣經臺北市
      政府以98年11月12日府訴字第09870135400號訴願決定：
      「日據時期戶籍資料所載之事實，在無反證前似不宜任意
      推翻之。若有爭議，亦宜由利害關係人以訴訟方式予以確
      認，而不宜由行政機關逕行認定（略）。」認原處分並無
      不合，應予維持。
    (四)而關於認定本案原告等是否有繼承權，其主要證據有2：
      「被繼承人黃凸為戶主之日據時期戶籍謄本」、「嫡長子
      黃忠信為戶主之日據時期戶籍謄本」及主要利害關係人戶
      主黃凸、嫡長子黃忠信、庶長子黃惠銘等3人之戶籍記事
      。
    (五)被告係依據嫡長子黃忠信為戶主之日據時期戶籍謄本所載
      「昭和16年（民國30年）5月26日前戶主隱居二付戶主相
      續。」認定本案之繼承時間由前戶主（黃凸）隱居開始，
      因此，認定原告等有繼承權。惟查遍「嫡長子黃忠信為戶
      主之相關日據時期戶籍資料」，卻無任何有關「庶長子黃
      惠銘及庶系家屬之戶籍記事」，明顯違反常理及當時戶籍
      登記之原則。而事實是庶長子黃惠銘及庶系家屬之戶籍，
      當時（昭和16年5月26日）依然登記於「被繼承人黃凸為
      戶主之日據時期戶籍中，且此戶籍資料中無任何有關戶主
      隱居或戶主相續之記事」，足證當時黃凸依然為戶主。因
      此，被告單以「嫡長子黃忠信為戶主之戶籍資料」即認定
      原告等有繼承權，明顯偏頗有違反事實認定之先後原則，
      且有刻意忽略有利原告事證之嫌。審理期間被告亦明知本
      案確有諸多不合理之處，卻總是以其係依法課稅為由屢屢
      否准所請，完全無視原告等所提之有利反證，執意以無記
      載任何有關庶長子黃惠銘及庶系家屬（即原告等之父親）
      之嫡長子黃忠信戶籍事證作認定，對原告等明顯不公，且
      似有意將本案導向以興訟處理。因此，原告等聲請本案應
      優先以「被繼承人黃凸之日據時期戶籍資料」作認定（即
      戶主黃凸無隱居之事實，至昭和18年(民國32年)6月11日
      死亡前其身份仍為戶主，故繼承由其死亡開始。而庶長子
      黃惠銘(原告等之父親)於昭和17年(民國31年)3月2日自其
      戶籍中分家，故原告等依法應無繼承權），而被告否准退
      還上開地價稅，誠屬不合，爰聲明求為判決訴願決定及原
      處分關於以行政執行自原告癸○○帳戶內扣繳禁止義務人
      黃凸未繳納之91年至95年地價稅予以撤銷。
四、被告則以：
    (一)查被繼承人黃凸於32年（即昭和18年）6月11日死亡，未
      辦繼承登記，其遺有之系爭5筆土地，經其他繼承人陸續
      分單後，所餘91年至95年地價稅額，被告所屬北投分處向
      查得繼承人資料之未分單繼承人（即原告等）催繳。按土
      地稅法第3條第1項第1款、民法第1148、1151條、稅捐稽
      徵法第12條規定，及內政部臺46內政字第122934號、財政
      部92年9月10日臺財稅字第0920453854號函釋等規定，本
      案已合法送達於繼承人之一林義俊，且逾滯納期滿未獲繳
      納，並由士林行執處強制執行，自繼承人之一原告癸○○
      所有彰化商業銀行內湖分行之帳戶扣款，共計28,586元（
      91年至95年地價稅24,563元、滯納金3,683元及執行費用
      340元），上開事實有地籍資料查詢、黃凸及黃惠銘日據
      時代戶籍謄本、黃凸繼承系統表、彰化商業銀行內湖分行
      97年4月30日彰內湖字第0970972號函（以下簡稱彰銀內湖
      分行97年4月30日函）等資料附卷可稽。是被告否准退還
      系爭稅款，洵屬有據。
    (二)次依臺北市大同區戶政事務所現存接管簿冊之黃凸（幸田
      廣一）之相關戶籍資料記載，黃凸於昭和17年（民國31年
      ）8月31日改名幸田廣一、黃忠信（幸田純忠，前戶主黃
      凸長男）昭和16年（民國30年）5月26日前戶主隱居二付
      戶主相續、黃凸（幸田廣一）於昭和18年（民國32年）6
      月11日死亡，有臺北市大同區戶政事務所98年6月6日北市
      大戶二字第09830494100號函（以下簡稱北市大同戶政所
      98年6月6日函）及黃凸（幸田廣一）為戶主、黃忠信（幸
      田純忠）為戶主、黃惠銘為戶主之日據時期戶口調查簿等
      影本附卷可稽。是被告依繼承登記法令補充規定第2點規
      定，審認黃凸（幸田廣一）於昭和16年（民國30年）5月
      26日隱居，其所有之財產應自該日發生家產繼承，復依同
      補充規定第3點規定，被繼承人黃凸原有之系爭土地為其
      第一順序之全體法定推定財產繼承人所承繼，原告等人之
      父親即黃惠銘亦為黃凸之第一順序之法定推定財產繼承人
      ，而原告等既為黃惠銘之繼承人，則被告按一般用地稅率
      核課被繼承人黃凸之繼承人（即原告甲○○、癸○○等與
      案外人黃丕雄、黃丕澤、林義俊、林秀香等）系爭土地91
      年至95年地價稅，並無違誤，原告等申請退還系爭土地91
      年至95年地價稅、滯納金及執行費，被告否准所請之處分
      ，自屬有據。
    (三)針對原告主張，經查北市大同戶政所98年6月6日函副知被
      告所屬北投分處略以，該所現存接管簿冊之黃凸（幸田廣
      一）之相關戶籍資料：其一載有「黃凸：設籍臺北州臺北
      市下奎府町1丁目182番地（臺北州臺北市大龍峒町355 番
      地）黃忠信戶內『昭和16年5月26日前戶主隱居（二）付
      戶主相續』並於『昭和18年6月11日死亡』」；其二載有
      「戶主『幸田廣一』：設籍臺北州臺北市大龍峒町355番
      地並於『昭和17年8月31日臺北州知事許可黃凸改名幸田
      廣一』、『昭和18年6月11日死亡』」；其三載有「幸田
      廣一：設籍臺北州臺北市大龍峒町355番地幸田純忠戶內
      『昭和16年5月26日前戶主隱居付戶主相續』並於『昭和
      17年8月31日臺北州知事許可黃凸改名幸田廣一』、『昭
      和18年6月11日死亡』」；其四載有「戶主『黃忠信』：
      設籍臺北市大龍峒町355番地『昭和16年5月26日前戶主隱
      居付戶主相續』」；另載有「幸田廣一：設籍大龍峒町
      364番地陳式定戶內並於『臺北市大龍峒町355番地幸田純
      忠父昭和17年10月15日寄留』、『本籍昭和18年5月18日
      退去』」，惟原大龍峒町355番地戶主幸田純忠戶內父幸
      田廣一事由欄並未記載該筆轉寄留及退去本籍記事，顯見
      日據時期資料確有記載不齊全之情形。
    (四)惟依前揭戶籍資料顯示，確有黃凸於昭和17年8月31日改
      名幸田廣一、黃忠信（幸田純忠，前戶主黃凸長男）昭和
      16年5月26日前戶主隱居（二）付戶主相續、黃凸（幸田
      廣一）於昭和18年6月11日死亡之記事陳載。是以，本件
      經北市大同戶政所查明戶籍登記確有黃凸於昭和16年（民
      國30年）5月26日隱居之記載，並有該戶口調查簿影本附
      卷可稽。依首揭繼承登記法令補充規定第2點規定，黃凸
      原為戶主因隱居而喪失其戶主權，其所有之財產為家產，
      該家產因戶主喪失戶主權而開始繼承。復依該補充規定第
      3點第2項規定，第一順序之法定推定財產繼承人須係男子
      直系卑親屬，不分長幼、嫡庶、婚生或私生、自然血親或
      準血親，且係繼承開始當時之家屬為限；本件原告等之父
      親黃惠銘依卷附日據時期戶口調查簿續柄欄所載為黃凸之
      「庶子」，另於黃惠銘為戶主之戶口調查簿記載其於昭和
      17年（民國31年）3月2日分家，則黃惠銘於昭和16年（民
      國30年）5月26日黃凸隱居之時，仍為黃凸之家屬，自為
      黃凸之第1順序之法定推定財產繼承人，而黃惠銘於67年3
      月26日死亡，原告等及黃王朮為其繼承人。本件系爭土地
      既未設有管理人，依稅捐稽徵法第12條規定，系爭土地地
      價稅之納稅義務人即為被繼承人黃凸之全體繼承人，被告
      以黃凸之全體繼承人即案外人黃丕雄等及原告等為系爭土
      地之納稅義務人並課徵地價稅之處分，並無違誤，原告等
      主張，顯不足採。
    (五)又按法務部85年1月19日法85律決01624號函釋規定：「查
      日據時期戶籍資料所記載之事實，在無反證前似不宜任意
      推翻之。若有爭議，亦宜由利害關係人以訴訟方式予以確
      認，而不宜由行政機關逕行認定。」，是本件依戶籍登記
      記載確有黃凸隱居之事實，如原告等認為該隱居之登記與
      事實不符，自應循民事訴訟途徑尋求救濟等語，資為抗辯
      ；並聲明求為判決駁回原告之訴。
五、本件兩造之爭點在於被告所為否准原告退還系爭地價稅、滯
    納金及執行費共計28,586元之申請，有無違誤？經查：
  (一)按「納稅義務人對於因適用法令錯誤或計算錯誤溢繳之稅款
    ，得自繳納之日起5年內提出具體證明，申請退還；逾期未
    申請者，不得再行申請。」，稅捐稽徵法第28條定有明文。
    次按行政處分之效力，在一般正常情形下，應發生公法上之
    效力，因行政處分本身原為公的權力，除其處分當時有重大
    明顯之瑕疵絕對認為無效，或因發生行政訟爭，經有權機關
    將其撤銷外，具有強制他人不得否認之確定力，是以，有效
    成立之行政處分自對人民與國家雙方均有拘束力。次按「第
    一項所稱確定，係指左列各種情形：一、經稅捐稽徵機關核
    定之案件，納稅義務人未依法申請復查者。二、經復查決定
    ，納稅義務人未依法提起訴願者。三、經訴願決定，納稅義
    務人未依法提起再訴願者。四、經再訴願決定，納稅義務人
    未依法提起行政訴訟者。五、經行政訴訟判決者。」，復為
    稅捐稽徵法第34條第3項所明定。
  (二)本件原告在97年9月16日，以同其與黃王朮前於97年6月25日
    、97年7月24日所主張並非黃凸之繼承人之同一事由，向北
    投稅稽分處申請退還繼承人之一即原告癸○○，前遭士林行
    執處行政執行所扣繳之地價稅本稅、滯納金及執行等金額共
    計28,586元，經北投稅稽分處以97年11月6日函予以否准所
    請。原告及黃王朮不服，提起訴願，經訴願機關撤銷上開函
    後，被告依訴願決定意旨重審結果，仍以重為處分否准原告
    退還系爭土地91年至95年地價稅、滯納金及執行費共計
    28,586元之申請。原告猶不服，提起訴願，亦遭決定駁回，
    遂向本院提起本件行政訴訟，並主張如事實欄所載。
  (三)茲原告主張查遍「嫡長子黃忠信為戶主之相關日據時期戶籍
    資料」，並無任何有關「庶長子黃惠銘及庶系家屬之戶籍記
    事」，事實上，庶長子黃惠銘及庶系家屬之戶籍，在當時（
    昭和16年5月26日）係登記於「被繼承人黃凸為戶主之日據
    時期戶籍中，且此戶籍資料中無任何有關戶主隱居或戶主相
    續之記事」，足證當時黃凸依然為戶主，故被告單以「嫡長
    子黃忠信為戶主之戶籍資料」即認定原告有繼承權，顯違常
    理及當時戶籍登記之原則，所為重為處分自屬違誤，應予撤
    銷云云。然查：
  (1)按「稅捐之稽徵，依本法之規定，本法未規定者，依其他有
    關法律之規定」、「本法所稱稅捐，指一切國、省（市）及
    縣（市）稅捐，但不包括關稅及礦稅」，稅捐稽徵法第1條
    、第2條分別定有明文。參照該法有關稅捐稽徵之程序、救
    濟、強制執行及罰則等規定以觀，足見稅捐稽徵法為各種稅
    捐（除關稅及礦稅以外）之通則性規定，地價稅自包括在內
    ，是除土地稅法外，有關通則性之問題，仍有稅捐稽徵法規
    定之適用，殆無疑義。
  (2)次按「為稽徵稅捐所發之各種文書，．．．。對公同共有人
    中之1人為送達者，其效力及於全體。」、「納稅義務人對
    於核定稅捐之處分不服，應依規定格式，敘明理由，連同證
    明文件，依左列規定，申請復查：一、依核定稅額通知書所
    載有應納稅額或應補徵稅額者，應於繳款書送達後，於繳款
    期限屆滿翌日起算30日內，申請復查。」，稅捐稽徵法第19
    條第3項、第35條第1項第1款分別定有明文。又按訴訟標的
    對於共同訴訟之各人必須合一確定者，應數人一同起訴或數
    人一同被訴，其當事人之適格始無欠缺，此為民事訴訟之法
    理，而於行政訴訟中訴訟標的有必須合一確定之情形時，當
    有其準用，最高行政法院亦著有89年度判字第213號判決可
    資參照。
  (3)關於因繼承遺產所生相關稅額（如本件地價稅）之計算，對
    於全體繼承人而言，有必要合一確定，若生行政爭訟，此等
    爭訟程序在性質上應被歸類為「固有必要共同訴願」（行政
    訴訟法第41條參照），方屬正確。是以，繼承人依法應納之
    稅捐，為公法上之債務，繼承發生後，數繼承人對於遺產全
    部包括權利義務為公同共有，則數繼承人對於繼承人應納之
    稅捐亦具有公同共有之關係，自應有稅捐稽徵法第19條第3
    項規定之適用，合先指明。
  (4)本件被繼承人黃凸於32年（即昭和18年）6月11日死亡，未
    經辦理繼承登記，其遺有系爭5筆土地，經其他繼承人陸續
    分單後，所餘91年至95年地價稅額，經北投稅稽分處查得未
    分單繼承人（即原告等人），乃按土地稅法第3條第1項第1
    款、民法第1148、1151條、稅捐稽徵法第12條規定，及內政
    部臺46內政字第122934號、財政部92年9月10日臺財稅字第
    0920453854號函釋等，發單課徵系爭地價稅額，並合法送達
    於繼承人之一林義俊，嗣因逾繳納期限仍未據繳納，乃移由
    士林行執處強制執行，而自繼承人之一即原告癸○○所有彰
    化商業銀行內湖分行之帳戶扣款共計28,586元（91年至95年
    地價稅24,563元、滯納金3,683元及執行費用340元），有地
    籍資料查詢、黃凸及黃惠銘日據時代戶籍謄本、黃凸繼承系
    統表、彰銀內湖分行97年4月30日函等影本附於原處分卷可
    稽。
  (5)經查本件以系爭未分單繼承人（即原告）為對象，發單課徵
    之91年至95年地價稅額之核稅處分，既經合法送達於繼承人
    之一林義俊，其效力及於全體，嗣未經提起任何行政爭訟及
    行政訴訟而告確定在案，自具有形式之確定力，而對原告發
    生拘束力，依首開法條規定及說明，原告對已確定之系爭91
    年至95年地價稅事件之核稅處分申請退還稅款，自應就該核
    稅處分究依行為當時有何法令上之錯誤，或與行為時之解釋
    判例有何牴觸，甚或有何金額計算錯誤致溢繳之稅款等情形
    ，作合理之說明或提出相關積極事證加以證明。
  (6)茲原告所指有利反證，無非以黃凸並無隱居之事實，迄至昭
    和18年（民國32年）6月11日死亡前，其身份仍為戶主，是
    繼承自由其死亡開始；而庶長子黃惠銘（即原告等人之父）
    於昭和17年（民國31年）3月2日自其戶籍中分家，故渠等依
    法應無繼承權云云為據。
  (7)本件相關之法律規定分述如下：
  關於稅捐稽徵法部分：
    按稅捐稽徵法第12條規定：「共有財產，由管理人負納稅義
    務；未設管理人者，共有人各按其應有部分負納稅義務，其
    為公同共有時，以全體公同共有人為納稅義務人。」、第19
    條規定：「為稽徵稅捐所發之各種文書，得向納稅義務人之
    代理人、代表人、經理人或管理人以為送達；應受送達人在
    服役中者，得向其父母或配偶以為送達；無父母或配偶者，
    得委託服役單位代為送達。為稽徵土地稅或房屋稅所發之各
    種文書，得以使用人為應受送達人。對公同共有人中之一人
    為送達者，其效力及於全體。」、第23條第1項規定：「稅
    捐之徵收期間為5年，自繳納期間屆滿之翌日起算；應徵之
    稅捐未於徵收期間徵起者，不得再行徵收。但於徵收期間屆
    滿前，已移送執行，或已依強制執行法規定聲明參與分配，
    或已依破產法規定申報債權尚未結案者，不在此限。」、第
    28條第2項規定：「納稅義務人因稅捐稽徵機關適用法令錯
    誤、計算錯誤或其他可歸責於政府機關之錯誤，致溢繳稅款
    者，稅捐稽徵機關應自知有錯誤原因之日起2年內查明退還
    ，其退還之稅款不以5年內溢繳者為限。」。
  關於土地稅法部分：
    土地稅法第3條第1項第1款、第2項規定：「地價稅或田賦之
    納稅義務人如左：一、土地所有權人。」「前項第1款土地
    所有權屬於公有或公同共有者，以管理機關或管理人為納稅
    義務人；其為分別共有者，地價稅以共有人各按其應有部分
    為納稅義務人；田賦以共有人所推舉之代表人為納稅義務人
    ，未推舉代表人者，以共有人各按其應有部分為納稅義務人
    。」、第14條規定：「已規定地價之土地，除依第22條規定
    課徵田賦者外，應課徵地價稅。」。
  關於民法部分：
    行為時民法第759條規定：「因繼承、強制執行、公用徵收
    或法院之判決，於登記前已取得不動產物權者，非經登記，
    不得處分其物權。」、第827條規定：「依法律規定或依契
    約，成一公同關係之數人，基於其公同關係而共有一物者，
    為公同共有人。各公同共有人之權利，及於公同共有物之全
    部。」、第1147條規定：「繼承，因被繼承人死亡而開始。
    」、第1148條第1項規定：「繼承人自繼承開始時，除本法
    另有規定外，承受被繼承人財產上之一切權利、義務。但權
    利義務專屬於被繼承人本身者，不在此限。」、第1151條規
    定：「繼承人有數人時，在分割遺產前，各繼承人對於遺產
    全部為公同共有。」。
  關於繼承登記法令補充規定部分：
    繼承登記法令補充規定第1點規定：「繼承開始（即被繼承
    人死亡日期或經死亡宣告確定死亡日期）於臺灣光復以前者
    （民國34年10月24日以前），應依有關臺灣光復前繼承習慣
    辦理。繼承開始於臺灣光復後（民國34年10月25日以後）至
    74年6月4日以前者，依修正前之民法親屬、繼承兩編及其施
    行法規定辦理。繼承開始於民國74年6月5日以後者，應依現
    行民法親屬、繼承兩編暨其施行法規定辦理。」、第2點規
    定：「日據時期臺灣省人財產繼承習慣分為家產繼承與私產
    繼承兩種。家產為戶主所有之財產；私產係指家屬個人之特
    有財產。家產繼承因戶主喪失戶主權而開始；私產繼承則因
    家屬之死亡而開始。戶主喪失戶主權之原因：(一)戶主之死亡
    。死亡包括事實上之死亡及宣告死亡。(二)戶主之隱居。民國
    24年（日本昭和10年）4月5日臺灣高等法院上告部判官及覆
    審部判官聯合總會決議，承認隱居有習慣法之效力，自該日
    起隱居始成為戶主繼承開始之原因。但隱居發生於該決議日
    期以前者，不能認為因隱居而開始之戶主繼承，而應以被繼
    承人死亡日期定其繼承開始日期。……。」、第3點規定：
    「因戶主喪失戶主權而開始之財產繼承，其繼承人之順序為
    ：(一)法定之推定財產繼承人。(二)指定之財產繼承人。(三)選定
    之財產繼承人。第一順序之法定推定財產繼承人須係男子直
    系卑親屬（不分長幼、嫡庶、婚生或私生、自然血親或準血
    親）且係繼承開始當時之家屬為限。女子直系卑親屬及因別
    籍異財或分家等原因離家之男子直系卑親屬均無繼承權。至
    於『寄留』他戶之男子直系卑親屬對家產仍有繼承權。男子
    直系卑親屬有親等不同者，以親等近者為優先。親等相同之
    男子有數人時，共同均分繼承之。」。
  (8)本院之判斷如下：
  自北市大同戶政所98年6月6日函及現存接管簿冊之黃凸（幸
    田廣一）為戶主、黃忠信（幸田純忠）為戶主、黃惠銘為戶
    主之日據時期戶口調查簿資料以觀，該等日據時期戶口調查
    簿其一載有「黃凸：設籍臺北州臺北市下奎府町1丁目182番
    地（臺北州臺北市大龍峒町355番地）黃忠信戶內『昭和16
    年5月26日前戶主隱居（二）付戶主相續』並於『昭和18年6
    月11日死亡』」；其二載有「戶主『幸田廣一』：設籍臺北
    州臺北市大龍峒町355番地並於『昭和17年8月31日臺北州知
    事許可黃凸改名幸田廣一』、『昭和18年6月11日死亡』」
    ；其三載有「幸田廣一：設籍臺北州臺北市大龍峒町355番
    地幸田純忠戶內『昭和16年5月26日前戶主隱居付戶主相續
    』並於『昭和17年8月31日臺北州知事許可黃凸改名幸田廣
    一』、『昭和18年6月11日死亡』」；其四載有「戶主『黃
    忠信』：設籍臺北市大龍峒町355番地『昭和16年5月26日前
    戶主隱居付戶主相續』」；復載有「幸田廣一：設籍大龍峒
    町364番地陳式定戶內並於『臺北市大龍峒町355番地幸田純
    忠父昭和17年10月15日寄留』、『本籍昭和18年5月18日退
    去』」等字樣，有上開簿冊影本在卷可資參照。
  是被告以上開日據時期戶口調查簿冊確載有黃凸於昭和17年
    8月31日改名幸田廣一、黃忠信（幸田純忠，前戶主黃凸長
    男）昭和16年5月26日前戶主隱居（二）付戶主相續、黃凸
    （幸田廣一）於昭和18年6月11日死亡之記事登載，據以認
    定黃凸係於昭和16年（民國30年）5月26日隱居，而依繼承
    登記法令補充規定第2點規定，以黃凸原為戶主，因隱居而
    喪失其戶主權，其所有之財產為家產，該家產因戶主喪失戶
    主權而開始繼承，亦即，黃凸所有之財產應自昭和16年（民
    國30年）5月26日隱居時發生家產繼承，即非泛稱無憑。又
    依繼承登記法令補充規定第3點第2項規定，第一順序之法定
    推定財產繼承人須係男子直系卑親屬，不分長幼、嫡庶、婚
    生或私生、自然血親或準血親，且係繼承開始當時之家屬為
    限；被告依卷附日據時期戶口調查簿續柄欄所載，原告等人
    之父黃惠銘為黃凸之「庶子」，參以黃惠銘為戶主之戶口調
    查簿記載，其於昭和17年（民國31年）3月2日分家，以黃惠
    銘於昭和16年（民國30年）5月26日黃凸隱居之際，既仍為
    黃凸之家屬，自屬黃凸之第1順序之法定推定財產繼承人，
    即屬有據。
  是被告以黃惠銘於67年3月26日死亡時，原告及黃王朮為其
    繼承人，而系爭土地既未設有管理人，依稅捐稽徵法第12條
    規定，系爭土地地價稅之納稅義務人即為被繼承人黃凸之全
    體繼承人，遂以黃凸之全體繼承人即訴外人黃丕雄等人及原
    告等人，為系爭土地之納稅義務人，予以課徵地價稅，即非
    無憑。故北投稅稽分處以系爭未分單繼承人（即原告）為對
    象，發單課徵之91年至95年地價稅額之核稅處分，依前述規
    定及說明，即屬有據，原告所稱該核定有事實上之認定錯誤
    云云，殊無足取。
  再按94年6月21日各級行政法院94年度行政訴訟法律座談會
    提案第7號多數意見，略以「稅捐稽徵法第28條規定所稱之
    『適用法令錯誤』係指本於確定之事實所為單純適用法令有
    無錯誤之爭執，至於主張原處分認定事實錯誤，進而為適用
    法令錯誤之爭執，則非屬得依稅捐稽徵法第28條規定請求退
    稅之範疇。」等語。經查系爭91年至95年地價稅額之核稅處
    分未經原告提起任何行政爭訟及行政訴訟而告確定在案，本
    具有形式之確定力；且本件並無原告所稱核稅處分有事實上
    之認定錯誤情形，已如前述，依上開座談會多數意見意旨，
    自難認系爭91年至95年地價稅額之核稅處分有適用法令錯誤
    之情形存在。原告空言主張被告適用法令有誤，致繼承人之
    一即原告癸○○遭士林行執處強制執行扣款共計28,586元（
    91年至95年地價稅24,563元、滯納金3,683元及執行費用340
    元），卻迄未就該核稅處分究有何適用法令錯誤之情形或與
    行為時之解釋判例有何牴觸，甚或有何金額計算錯誤致溢繳
    之稅款等情形，舉證以實其說，徵之前開判例意旨，自難謂
    其已盡舉證責任，所言殊難採信。
  故被告依繼承登記法令補充規定第2點規定，認黃凸（幸田
    廣一）於昭和16年（民國30年）5月26日隱居，其所有之財
    產應自該日發生家產繼承，復依同補充規定第3點規定，認
    被繼承人黃凸原有之系爭土地為其第一順序之全體法定推定
    財產繼承人所承繼，原告等人之父親即黃惠銘亦為黃凸之第
    一順序之法定推定財產繼承人；而原告等人既為黃惠銘之繼
    承人，則被告按一般用地稅率核課被繼承人黃凸之繼承人（
    即原告甲○○、癸○○等人與訴外人黃丕雄、黃丕澤、林義
    俊、林秀香等人）系爭土地91年至95年地價稅，並無違誤；
    且原告逾期未繳納系爭地價稅，經移送行執處強制執行，亦
    未遭執行機關予以退案，且徵起全部稅款，是本件自無溢繳
    稅款之情事，而予以否准原告退還其前經分別徵起之稅額、
    、滯納金及執行費用，即非無憑。
  綜上所述，本件被告所為否准退稅之重為處分，揆諸首揭條文
  規定及上開說明，並無違誤，訴願決定予以維持，亦無不合，
  原告徒執前詞，訴請撤銷重為處分及訴願決定，並請求被告應
  作成准予核退其前經徵起之系爭土地91年至95年地價稅、滯納
  金及執行費共計28,586元之處分，皆為無理由，均應予駁回。
  末以兩造其餘之主張及陳述等，因與本件判決結果不生影響，
  爰不予一一指駁論究；另本件依卷內資料，事證已臻明確，故
  不經言詞辯論為之，均併此敘明。
據上論結，本件原告之訴為無理由，依行政訴訟法第236條、第
195條第1項後段、第104條、民事訴訟法第85條第1項前段，判決
如主文。
中    華    民    國    99    年    9     月    29    日
                    臺北高等行政法院第六庭
                                    法  官  林  育  如
上為正本係照原本作成。
本件以訴訟事件所涉及之法律見解具有原則性者為限，始得於本
判決送達後20日內向本院提出上訴狀並表明上訴理由，如已於本
判決宣示後送達前提起上訴者，應於判決送達後20日內補具上訴
理由（均按他造人數附繕本），且經最高行政法院許可後方得上
訴。
中    華    民    國    99    年    9     月    29    日
                                    書記官  劉  育  伶

司法院資訊處製作；財團法人民間司法改革基金會備份。
